

## Data Sciente e credit scoring

Como grande entusiasta de modelos estatísticos e de crédito, busco sempre reter mais conhecimento sobre isso, nas últimas semanas venho lendo o livro Credit Scoring do Abharam Laredo. Nele o autor passa toda sua experiência sobre esse tema e no final fornece alguns bancos de dados e um "problema" que pode ser utilizado para colocar em prática o que é aprendido com a leitura. Aproveitei essa oportunidade e usei o problema passado para desenvolver um modelo e uma política de crédito que solucione o caso específico.

Atividade proposta:

"Livraria Dorela é uma cadeia de livrarias que tem quiosques nos principais supermercados das grandes capitais brasileiras. A Dorela passou a fazer o financiamento de livros, de acordo com um score definido de forma subjetiva, a taxa de rejeição era de 30% e a taxa aplicada era muito baixa, visto isso, os resultados não eram satisfatórios.

O novo diretor de crédito da Dorela, que havia atuado como gestor de credito de uma grande cadeira verejista de moda e tinha experiência no uso de modelos estatísticos decidiu desenvolver um modelo para esse caso.

Ele coletou uma amostra aleatória de 3.000 clientes cujo financiamento foi realizado no período de julho de 2007 a junho de 2008, ele considerou a performance do cliente nos 6 meses seguintes, e classificou como mau cliente aquele que teve qualquer atraso acima de 30 dias, caso contrário era classificado com bom cliente."

Com esse banco de dados disponível vou iniciar o estudo e propor ao final um modelo e política que atenda a necessidade da livraria Dorela.

```{r, eval=T, echo = F, warning=F, message = F}

# Pacotes

options(warn=-1)

library(dplyr)
library(ggplot2)
library(pROC)
library(readr)

#teste

set.seed(12345)

```

### Banco de Dados

```{r, warning=F,message=F}

# Lendo dataset

data <- readxl::read_xls("351.xls")

# Selecionando as colunas de interesse

data <- data %>%
  dplyr::select(IDADE,UNIFED,FONE,INSTRU,CARTAO,RESTR,RESID,FICCAO,NAOFICCAO,AUTOAJUDA,CATEG,STATUS)

# Tipo das colunas da base de dados

glimpse(data)

```

Primeiro passo foi abrir a base de dados, selecionar as colunas que são do meu interesse e apliquei o glimpse para entender as variáveis.

Entre as variáveis, temos:

- Idade: idade do cliente em anos;
- UNIFED: estado do cliente (SP, RJ e Outros);
- FONE: indica se há presença de telefone fixo ou não;
- INSTRU: nível de escolaridade;
- CARTAO: tem cartão de crédito;
- RESTR: apresenta algum restritivo no mercado;
- RESID: mora em residência própria ou alugada;
- FICCAO: comprou livro de ficção;
- NAOFICCAO: comprou livro de não ficção;
- AUTOAJUDA: comprou livro de autoajuda;
- CATEG: comrpou dois livros;
- STATUS: variável resposta, bom ou mau cliente.








